最高法院民事判決　　　　　　九十四年度台上字第一二九六號
　　上　訴　人　甲○○
　　訴訟代理人　溫光雄律師
　　被 上訴 人　欣欣客運股份有限公司
　　法定代理人　陸華寧
　　被 上訴 人　乙○○
上列當事人間請求損害賠償事件，上訴人對於中華民國九十三年
十二月二十一日台灣高等法院第二審更審判決（九十二年度上更
(二)字第二三六號），提起上訴，本院判決如下：
    主  文
上訴駁回。
第三審訴訟費用由上訴人負擔。
    理  由
本件上訴人主張：被上訴人乙○○係被上訴人欣欣客運股份有限
公司（下稱欣欣客運公司）之司機，於民國八十五年十月二十一
日下午六時五十分許，駕駛車牌號碼ＡＣ－四三六號營業大客車
，沿台北市○○路往西行駛，途經基隆路二段二四四號前，疏未
注意與併行車輛保持安全間隔，致擦撞伊所騎乘之車牌號碼ＦＥ
Ｇ－二七三號機車，伊倒地後，左小腿為乙○○所駕駛之大客車
後輪輾壓，致左脛骨、腓骨開放性骨折合併大面積軟組織缺損之
傷害，受有醫藥費新台幣（下同）十九萬零五百二十七元（應為
十九萬零五百三十四元）、特別看護費三十七萬一千四百元、其
他增加生活上需要之費用十六萬二千三百元、喪失勞動能力之損
失五十五萬四千一百二十八元及精神慰藉金二百萬元，共計三百
二十七萬八千三百五十五元損失，爰依侵權行為法律關係為請求
等情，求為命被上訴人連帶如數給付並加計自九十二年一月二十
三日起至清償日止按週年利率百分之五計算利息之判決。
被上訴人則以：本件車禍發生時，乙○○所駕駛之大客車係向左
切行中，並未與上訴人騎乘之機車發生碰撞，且上訴人之機車係
向左倒地，並非向右倒，顯然係因其他外力介入而倒地，乙○○
對於本件車禍之發生並無過失，伊等無庸對於上訴人之損害連帶
負賠償責任；又乙○○於第一審所為：「醫療費、杖、助行器
、彈性襪之支出，我願意負擔」之陳述，僅係對於事實之自認，
並非對於訴訟標的之認諾；本件車禍實因上訴人本身未保持行車
安全距離及間隔，且不當超車所致，上訴人應負完全過失責任；
又刑事判決所認定之事實有諸多違誤之處，本件民事訴訟之裁判
應不受其拘束；再者，上訴人於八十六年六月三日始住院，應無
再請看護照顧之必要。且上訴人所請求往返新竹與醫院間之計程
車費用亦無實際支出憑證，其精神慰藉金之請求亦屬過高等語，
資為抗辯。
原審審理結果以：上訴人於第一審起訴時，原請求被上訴人連帶
賠償三百二十八萬一千零五十五元（即醫藥費二十三萬八千二百
三十元、特別看護費三十五萬元、增加生活上需要費用八萬一千
八百元、喪失勞動能力損失六十一萬一千零二十五元、精神慰藉
金二百萬元）及其中一百五十五萬四千五百三十七元自八十七年
五月二十日起，一百七十一萬三千四百元自八十七年十月二十八
日起，六千五百三十四元自八十七年十二月十二日起，三千二百
六十七元自八十八年一月二十七日起，三千三百十七元自八十八
年三月三日起，均至清償日止，按年息百分之五計算之利息；嗣
於原審審理時，減縮關於第一審駁回其醫藥費及減少勞動能力損
失部分之上訴（即醫藥費部分僅就十九萬零五百三十四元上訴，
減少勞動能力損失部分則就五十五萬四千一百二十八元上訴），
並將其上訴聲明減縮為請求被上訴人應連帶給付上訴人三百十七
萬六千四百六十二元，及自九十二年一月二十三日起至清償日止
，按週年利率百分之五計算之利息；又提起追加之訴，請求被上
訴人應連帶給付特別看護費二萬一千四百元、增加生活上需要之
費用五萬九千八百元，合計八萬一千二百元，及自九十三年十月
二十九日起至清償日止按週年利率百分之五計算之利息。上訴人
所為上開減縮上訴聲明及訴之追加，被上訴人雖未予同意，惟均
屬擴張或減縮應受判決事項之聲明，依民事訴訟法第四百四十六
條第一項、第二百五十五條第一項第三款之規定，應予准許。次
查上訴人主張乙○○係欣欣客運公司之司機，於上揭時地駕駛車
牌號碼ＡＣ－四三六號營業大客車，因疏未注意與併行車輛保持
安全間隔，致擦撞伊所騎乘之車牌號碼ＦＥＧ－二七三號機車，
使伊人車倒地，左小腿遭大客車右後輪輾壓，受有左脛骨、腓骨
開放性骨折合併大面積軟組織缺損之傷害，乙○○因而經台灣台
北地方法院（下稱台北地院）刑事庭以業務過失傷害罪判處有期
徒刑伍月確定等情，業據其提出照片三幀及診斷證明書八紙、醫
療費用單據十七紙等為證，被上訴人對於上訴人在上揭時地倒地
受傷及乙○○因此被判處有期徒刑伍月確定等情固不爭執，惟否
認乙○○對於上訴人之受傷有何過失，並以前開情詞置辯。按民
事訴訟如係由原告主張權利者，應先由原告負舉證之責，以證實
自己主張之事實為真實，則被告就其抗辯事實即令不能舉證，或
其所舉證據尚有疵累，亦應駁回原告之請求。次按附帶民事訴訟
經移送民事庭，即屬獨立民事訴訟，其移送後之訴訟程序，應適
用民事訴訟法，刑事訴訟所調查之證據，及刑事訴訟判決所認定
之事實，並非當然有拘束民事訴訟之效力；刑事判決所為事實之
認定，於獨立之民事訴訟之裁判時本不受其拘束，附帶民事訴訟
既因裁定移送而為獨立之民事訴訟，該民事訴訟依自由心證為與
刑事判決相異之認定，即無違法之可言。乙○○於上開時地駕駛
營業大客車，經台北地院刑事庭以其未注意兩車併行間隔，致所
駕車輛右側車身擦撞上訴人騎乘機車之左把手，使上訴人倒地受
傷，左小腿遭大客車右後輪輾壓，受有左脛骨、腓骨開放性骨折
之傷害，而以八十六年度交易字第二八○號判處乙○○有期徒刑
伍月，如易科罰金以佰元折算一日，乙○○不服提起上訴後，
於原審刑事庭審理時撤回上訴，刑事部分全案確定，固堪信為實
在，惟乙○○堅決否認其於上開行車事故中有何過失，原審得不
受上開刑事判決認定之事實所拘束，而應斟酌全辯論意旨及調查
證據之結果，依自由心證判斷事實之真偽。對於本件事故發生之
經過，上訴人於台北地院審理時，原係主張：乙○○駕駛之公車
在上訴人機車之左側併行時，突然向右靠，將上訴人之機車擦碰
倒地等語；嗣於原審審理時，改稱：本件車禍之肇因，係因乙○
○駕駛之營業大客車行駛肇事路段時，因欲超越前方停收垃圾之
垃圾車，因車頭偏左行駛切出時，疏未注意，致在其右側併行之
上訴人機車，因其右後車輪右移現象致右側車身擦撞上訴人機車
之左把手或左照後鏡致失控倒地，上訴人失去平衡後頭向人行道
側倒下，左腳下肢被其大客車右後輪輾壓成殘等語。乙○○則辯
稱：伊當時駕駛公車甫由後方四、五十公尺左右之站牌上、下客
完畢，而徐徐駛出站牌後，適為前方收集垃圾之垃圾車所阻，車
行緩慢，時速約十公里左右，正打算俟機切往左側車道而未有動
作之時，機車即已倒地，並無突然向右靠而擦撞上訴人機車之情
事，亦未有突然向左大角度偏駛之情形，應不致使大客車右後輪
發生右移現象等語。經查本件之道路交通事故調查報告表（二）
即現場圖所示，乙○○所駕駛之車輛在外側車道行駛中，其右前
車身距道路邊一．五公尺，而右後車身距道路邊有一．三公尺，
且依道路交通事故調查報告表（一）第二十三欄當事人行動狀態
之記載，乙○○所駕駛之車輛係「向前直行中」，足見乙○○所
駕駛之營業大客車並無如上訴人所陳向右靠之情形，反適與乙○
○自述其所駕駛之營業大客車係略為向左切行中之情形相符，上
訴人主張營業大客車突然往右偏云云，與事實不符，委無可採。
又依台北市車輛行車事故鑑定委員會意見書簡要狀況欄記載車損
情形所示，乙○○所駕駛之營業大客車與上訴人所騎乘之機車並
無明顯撞痕，證人即被上訴人欣欣客運公司稽查謝新醮於台北地
院刑事案件審理中證稱：那天伊有帶手電筒照明，沒有看到擦撞
痕，機車左邊葉子板有擦痕，腳架有刮地痕，是機車左邊腳架等
語，可見系爭兩車並無擦撞痕跡。再參以乙○○於上開刑案審理
時所提出之現場照片十二幀所示，上訴人騎乘之機車左前照後鏡
往內偏、左邊葉子板有擦痕、左前擋泥板上之花邊貼紙掉落、左
腳架有刮地痕，而乙○○駕駛之大客車右側車身與上述相對高度
處均無擦撞痕跡，足證上述機車擦撞痕跡應係該機車向左倒地所
致。上訴人主張乙○○駕駛大客車之右側車身撞及伊機車左側車
身，致伊機車倒地云云，亦無足採。再查，乙○○於系爭事故發
生時之警訊現場談話紀錄係陳稱：「約上述時間我車沿基隆路二
段東向西第三線快車道行駛至肇事處，因當時塞車，所以車速很
慢，突然聽聞撞擊由我車後方傳來，我乃停車察看，見一部ＦＥ
Ｇ－二七三重機車倒在我車右後方，左小腿被我車右後輪撞及而
肇事」等語，僅係關於其個人發現事故經過及上訴人受傷事實之
陳述，並未提及上訴人受傷之原因究係其機車遭碰撞倒地？或是
自行跌倒而滑落大客車右後輪下致左小腿受傷？縱認乙○○上開
陳述係自認上訴人之左小腿遭其大客車右後輪壓傷，仍難遽予推
斷上訴人之機車倒地係因與乙○○之大客車發生擦撞所致。參以
乙○○於台北地院刑事庭審理時陳稱：「我當時有從照後鏡看到
是他的機車傾靠到我大客車時，可能他的機車與其他機車有碰到
，還是他自己失控而擦撞到我的車子」、「他的機車應是在我客
車後面冷氣出口處才對」、「就在我從後照鏡看到他機車傾靠過
來時，即煞車，我想他可能是被擠到傾靠我客車時要停時，腳伸
到我客車後輪前才傷成那樣的」等語，均係乙○○事後推測上訴
人受傷之原因，自不足為乙○○擦撞上訴人之證明。至於台北地
院確定刑事判決就本件事故雖認定：「但因兩車係同向併行前進
，只要輕輕一擦撞，即可造成機車失衡倒地，事後不一定會留下
明顯撞痕，此外復查無其他積極證據足資證明係被害人自行倒地
，直接撞及被上訴人右側車身之事實，乙○○所辯，尚無足採」
，惟刑事被告依法並無自證其為無罪之義務，乙○○既否認有擦
撞上訴人之行為，自應由上訴人就其主張乙○○擦撞其機車之情
事負舉證責任，不能以上訴人有機車倒地之事實，及乙○○所辯
不足採，遽認乙○○必有未保持行車間隔而擦撞上訴人機車之情
事，刑事判決所認定之事實，與論理法則有違，不足為上訴人有
利之認定。至於上訴人主張其因本件事故而受有左脛骨、腓骨開
放性骨折合併大面積軟組織缺損等傷害之情，為被上訴人所不爭
執，且原審就上訴人上開受傷情形函詢其就診之國防大學國防醫
學院三軍總醫院結果，該院以九十三年三月二十二日集逵字第○
九三○○○五七五七號函文答覆稱：二、該員為開放性且粉碎性
骨折……。三、受傷原因應由現場判斷較恰當；純就肢體受傷程
度而言，其肢體所受之外力相當大，同時其足部之皮膚與皮下組
織有分離現象，輾傷之機會較壓傷機會大等語，固得認上訴人主
張其上開傷勢係遭大客車右後車輪輾傷之情為可信，惟上開函文
亦同時表示上訴人受傷之原因應由現場情形加以判斷，是縱認上
訴人主張其左小腿遭大客車右後車輪輾傷之情為真正，惟上訴人
機車倒地之原因為何，仍須由上訴人舉證以實其說，究不能僅以
上訴人肢體遭輾傷之結果，遽予推認係由於乙○○駕駛之大客車
碰撞上訴人機車所致。此外，上訴人就其主張乙○○駕駛大客車
之右側車身撞及伊機車左側車身，或大客車右後輪右移而擦撞左
把手、左照後鏡，致伊失控倒地云云，均未能提出其他證據以資
證明，其此部分主張，難以採信。按汽車在同一車道行駛時，除
擬超越前車外，後車與前車之間應保持隨時可以煞停之距離；又
汽車行駛時，駕駛人應注意車前狀況及兩車併行之間隔，並隨時
採取必要之安全措施，道路交通安全規則第九十四條第一項、第
三項分別定有明文。所謂駕駛人應注意車前狀況及兩車併行之間
隔，自係指後車應注意其前方之路況，並注意與前車保持兩車併
行之間隔，是應注意車前狀況及兩車併行之間隔者，當屬後車應
注意之義務而非前車。上訴人主張乙○○就本件事故之發生，有
疏未保持兩車併行安全間隔之過失等語。惟乙○○抗辯：伊所駕
駛之大客車係前行車，上訴人之機車係後方來車，故應保持行車
安全距離及兩車併行間隔之義務者為上訴人，而非伊所駕駛之大
客車等語。查台北地院刑事庭審理乙○○涉嫌過失傷害罪時，曾
就本件行車事故之肇事原因，送請台北市車輛行車事故鑑定委員
會鑑定，雖作成乙○○「涉嫌未保持行車安全間隔」之鑑定意見
，惟送請台北市交通局覆議時，則認「因資料不足，無法認定確
切肇因」，而依道路交通事故調查報告表（二）之「肇事經過摘
要」欄記載：上訴人與乙○○均「涉嫌未保持安全間隔」等語，
可見當時現場狀況對於雙方何者應負保持安全間隔之義務猶有未
明；依上開說明，應注意車前狀況及兩車併行之間隔者，係屬後
車應注意之義務，本件肇事責任之歸屬，自須視事故發生前兩車
行駛之動態、行車速度等情形而定。原審為求慎重起見，向台北
市車輛行車事故鑑定委員會函詢其上開有關營業大客車涉嫌未保
持兩車併行安全間隔之認定依據，該鑑定委員會九十一年七月二
十二日北鑑總字第九一三○二三八二○○號函復補敘理由謂：「
Ｂ車（即機車）左右把手寬度為六十七公分、右照後鏡至左把手
寬度為七十一．五公分，如將Ａ車（即大客車）依動線向後延伸
，則其右後車角距Ｂ車左把手或左照後鏡極有可能擦及，又大型
公車向左偏駛時，其右後車輪會產生右移現象，因此本會鑑定委
員研判Ａ車涉有未保持安全間隔之嫌」等語，而台北市政府交通
局於九十一年六月十一日以北市交五字第○九一三二二七四一○
○號函覆稱：「一、二（略），三、本案之肇因須視肇事前雙方
行駛之動態（何者偏向）及車輛擦撞痕跡（如何者痕跡由前向後
車速較快者），前者須賴證人之證詞，後者則須依據警方之車損
紀錄、相關照片，故原函所稱資料不足係指上述之資料」等語，
重申現存資料不足，未能鑑定確切肇因，足見台北市車輛行車事
故鑑定委員會鑑定意見所採證據殊有未足，其遽予認定乙○○有
未保持兩車併行安全間隔之過失，應無可取。何況依台北市車輛
行車事故鑑定委員會之鑑定意見所示，乙○○所駕駛之大客車與
上訴人之機車既屬併行之二車，該鑑定意見於欠缺積極證據認定
乙○○之大客車為後方車之情形下，遽認乙○○違反保持二車併
行安全間隔之義務云云，與證據法則有違，不足作為乙○○過失
責任之認定依據。上開鑑定委員會補敘理由謂：如將Ａ車依動線
向後延伸，「可能」擦及，涉有未保持安全間隔「之嫌」，亦均
屬推測之詞。依上訴人及乙○○二人於事故發生後在警訊之現場
談話紀錄表所陳，上訴人於事故發生時之車速為每小時二十公里
，於台北地院刑事庭八十六年六月二十五日現場履勘時，則自承
約三十幾公里，而乙○○則始終自承其當時車速為每小時十公里
，顯見上訴人於車禍發生時之行車速度必較乙○○為快。又上訴
人係主張其左腿為乙○○所駕駛之營業大客車右後輪輾壓，而關
於機車倒地之位置，上訴人係主張機車往右倒，機車前輪在公車
後車門旁，機車後輪在公車右後輪旁邊等語，乙○○則稱機車往
左邊倒，倒在伊車右後輪附近等語，兩造除機車倒地方向有不同
主張外，關於機車係倒在公車右後輪附近之位置陳述則屬一致，
足證上訴人騎乘之機車係在行經乙○○所駕駛營業大客車右後輪
時發生倒地之情事；參以上訴人自承：碰撞之前，伊機車前面沒
有其他車子，伊後面有其他機車等語，而以上訴人倒地前之車速
較乙○○快速之情形觀之，應可推斷本件事故發生前，上訴人所
駕駛之機車原係在乙○○所駕駛之營業大客車後方，其自該大客
車右方與路邊相距一．三公尺之狹小距離通過擬超越該大客車時
，發生重心不穩而人車倒地，係上訴人違反後方車應注意車前狀
況及兩車併行之間隔所致，尚難認乙○○對於上訴人之受傷有何
過失責任。此外，上訴人並未提出其他證據足資認定乙○○於本
件事故發生前為上訴人機車之後方來車，其主張乙○○有疏未保
持兩車併行安全間隔之過失云云，並不能證明。末按法院為判決
時，應斟酌全辯論意旨及調查證據之結果，以判斷事實之真偽，
不得摭拾筆錄中前後不符之片段記載，為認定事實之依據；又民
事訴訟法第三百八十四條所謂認諾，係指對於訴訟標的之承認者
而言，若僅對於他造主張之事實而為承認，則屬自認，不得謂之
認諾。上訴人主張：乙○○於八十七年一月二日在台北地院法官
提示醫療費、杖、助行器、彈性襪等單據，已為認諾等語。查
乙○○於台北地院八十七年一月二日言詞辯論時，固陳稱：「醫
藥費、杖、助行器、彈性襪的支出我願負擔；開刀行動不便期
間須特別看護，後來可以自行行動，仍要二十四小時特別看護，
有點牽強」等語，惟其係應台北地院法官詢問：「對原告（指上
訴人）提出之醫藥費，其他支出之收據有何意見？」時，所為之
陳述意見，要非對於訴訟標的之承認。又乙○○於為上開陳述前
，已陳明請求駁回原告（即上訴人）之訴，並在刑案中對於台北
市車輛行車事故鑑定委員會之鑑定表示意見，且其為上開關於願
意負擔醫療費用之陳述後，亦表明希望能和解，只是對於金額沒
有交集，足徵乙○○對於上訴人主張之侵權行為損害賠償請求權
，並非承認其請求有理由而表示願意賠償，只是對於上訴人因受
傷所支出之費用表示願負擔部分費用，且表達願與上訴人和解之
希望，乙○○僅係就上訴人主張受損害之事實，為部分之承認，
並非對訴訟標的之承認，核非認諾之行為。綜上所述，上訴人主
張乙○○對伊有侵權行為，應負損害賠償責任，而其僱用人欣欣
客運公司，亦應負連帶賠償責任云云，為不足採。從而，上訴人
本於侵權行為損害賠償之法律關係，請求被上訴人連帶給付三百
十七萬六千四百六十二元及自九十二年一月二十三日起至清償日
止按年息百分之五計算利息，追加之訴請求被上訴人連帶給付八
萬一千二百元及自九十三年十月二十九日起至清償日止按週年利
率百分之五計算之利息，均無理由，應予駁回等詞，爰維持第一
審所為上訴人敗訴部分（減縮部分除外）之判決，駁回其上訴，
並駁回其追加之訴，經核於法並無不合。上訴論旨，仍執陳詞，
就原審取捨證據及認定事實之職權行使，指摘原判決不當，求予
廢棄，非有理由。
據上論結，本件上訴為無理由。依民事訴訟法第四百八十一條、
第四百四十九條第一項、第七十八條，判決如主文。
中　　華　　民　　國　九十四　年　　七　　月　 十五　 日
                      最高法院民事第四庭
                          審判長法官  吳　正　一
                                法官  黃　義　豐
                                法官  簡　清　忠
                                法官  蘇　達　志
                                法官  朱　建　男
      本件正本證明與原本無異
                                      書  記  官
中　　華　　民　　國　九十四　年　　八　　月　　三　　日
                                                      v
